【裁判字號】    97,訴,897
【裁判日期】    971111
【裁判案由】    債務人異議之訴
【裁判全文】
臺灣桃園地方法院民事判決               97年度訴字第897號
原      告  乙○○即姜禮球
訴訟代理人  陳祖德律師
被      告  丁○○○
訴訟代理人  邱奕澄律師
被      告  甲○○
上列當事人間請求債務人異議之訴事件，於民國97年10月28日言
詞辯論終結，本院判決如下：
    主  文
原告之訴及假執行之聲請均駁回。
訴訟費用由原告負擔。
    事實及理由
壹、程序方面：
一、按訴狀送達後，原告不得將原訴變更或追加他訴，但請求之
    基礎事實同一者或不甚礙被告之防禦及訴訟之終結者，不在
    此限，民事訴訟法第255條第1項第2款、第7款定有明文。本
    件原告起訴時原請求確認與被告丁○○○間所設定最高限額
    新台幣（下同）400 萬元之抵押權所擔保之債權不存在，被
    告丁○○○應塗銷系爭抵押權設定登記及返還原告所簽發之
    本票，並將本院96年度執字第9602號拍賣抵押物強制執行事
    件（下稱系爭執行事件）予以撤銷；嗣於審理中，原告追加
    被告甲○○請求如其聲明第3 項所示，核其請求之基礎事實
    均係原告主張對系爭抵押權所擔保之債權不存在，且不甚礙
    被告之防禦及訴訟之終結，依前開規定，應予准許。
二、本件被告甲○○經合法通知，未於最後言詞辯論期日到場，
    核無民事訴訟法第386 條各款所列情形，爰依原告聲請，由
    其一造辯論而為判決。
貳、實體方面：
一、本件原告起訴主張：
  (一)原告前於94年12月間因積欠銀行借款達3、4佰萬元無力償還
    之際，經前公司同事介紹認識綽號「小張」即訴外人黃永俊
    ，其向原告佯稱可找代書即證人丙○○出面替原告清償所有
    積欠銀行之債務，原告不疑有他，乃於95年1 月12日簽發、
    到期日為95年4月12日、票面金額300萬元、票據號碼TH0000
    000號之本票1紙（下稱系爭本票）予黃永俊，並於95年1 月
    20日提供其所共有坐落桃園縣楊梅鎮○○段第179、180、18
    2、183、184地號土地（下合稱系爭土地），設定最高限額4
    00萬元之抵押權予被告甲○○（即黃永俊之前配偶）。當時
    雙方並未約定還款日期、利息及違約金等，而被告甲○○與
    黃永俊並無交付任何款項予原告，亦未有代為償還銀行債務
    前，豈知，被告甲○○復將前開抵押權讓與被告丁○○○（
    即黃永俊之母），並於96年2月14日辦理最高限額400萬元之
    抵押權（下稱系爭抵押權）登記完畢，嗣被告丁○○○再執
    鈞院95年度拍字第768 號拍賣抵押物裁定，聲請系爭執行事
    件拍賣前開抵押標的物在案。原告已就被告等前述詐欺之犯
    行提起告訴，刻經台灣桃園地方法院檢察署以97年度他字第
    322 號偵辦中。
  (二)按因被詐欺或被脅迫，而為意思表示者，表意人得撤銷其意
    思表示，民法第92條第1 項本文定有明文。本件原告因受被
    告與黃永俊等人之詐騙犯行而簽發系爭本票並設定系爭抵押
    權之法律行為，依前開規定自得撤銷其意思表示，爰以本件
    起訴狀繕本送達被告作為撤銷前開法律行為之意思表示，並
    訴請被告返還系爭本票及塗銷系爭抵押權設定。即使原告無
    法撤銷受詐欺之意思表示，然因原告與被告（或黃永俊）約
    定由被告代償原告之銀行債務作為借款之交付，惟被告迄今
    未依約履行，兩造間之消費借貸契約應屬不成立，原告自得
    主張系爭本票債權不存在。而系爭抵押權存續期間至95 年4
    月12日屆期前，兩造間復無其他債權債務關係存在，基於抵
    押權之從屬性，被告本無權對原告實行系爭抵押權，原告並
    得訴請被告塗銷系爭抵押權設定。
  (三)至於被告固辯稱已由黃永俊分2次在火車站前各交付現金150
    萬元予原告云云。惟此有違經驗法則，並與證人丙○○到庭
    之證言不一致，並為原告所否認。又本件被告提出錄音內容
    譯文，原告亦否認該錄音內容之真正，自無法證明被告已交
    付借款之事實，被告仍應就交付借款之事實負舉證責任等語
    。為此，爰依法提起本件訴訟，並聲明：1.鈞院96年度執字
    第9602號拍賣抵押物強制執行事件就被告所為之強制執行程
    序應予撤銷。2.被告丁○○○應將原告所有坐落桃園縣楊梅
    鎮○○段第179 、180 、182 、183 、184 地號土地，設定
    權利範圍均為12分之1 ，經桃園縣楊梅地政事務所以96年楊
    地字第015710號收件，於96年2 月14日登記，存續期間自95
    年1 月19日至95年4 月12日，權利價值最高限額400 萬元之
    抵押權登記予以塗銷。3.被告甲○○應將原告所有坐落桃園
    縣楊梅鎮○○段第179 、180 、182 、183 、184 地號土地
    ，設定權利範圍均為12分之1 ，經桃園縣楊梅地政事務所以
    95年楊地字第014880號收件，於95年1 月23日登記，存續期
    間自95年1 月19日至95年4 月12日，權利價值最高限額400
    萬元之抵押權登記予以塗銷。4.確認被告持有原告於95 年1
    月12日所簽發、到期日為95年4 月12日、票面金額300 萬元
    、票據號碼TH000000 0號之本票票據權利不存在，並應將本
    票返還予原告。5.願供擔保，請准為假執行之宣告。
二、被告丁○○○則以：
  (一)原告於95年1 月間透過友人向被告丁○○○之子即黃永俊表
    明欲借貸300 萬元，並陳明願提供系爭土地供作擔保，黃永
    俊應允後，遂約定利息每月以1 分計算，按月清償，並雙方
    另相約於95年1月12日在內壢火車站前，由黃永俊先交付150
    萬元予原告，原告於收受後隨即簽立系爭本票及債務證明書
    交予黃永俊收執，並約定尾款150 萬元待抵押權設定完成後
    再行支付。嗣於95年1 月23日辦理系爭抵押權設定完畢時，
    雙方復相約在內壢火車站前，由黃永俊將尾款150 萬元交付
    予原告收訖，至此原告實已取得系爭借款全部金額。詎料，
    原告於借款後，竟未依約償還本息，當時抵押權人即被告甲○○遂聲請鈞院95年度拍字第768 號拍賣抵押物裁定，嗣於
    95 年7月間因被告甲○○與黃永俊離婚，即將系爭抵押權及
    本票債權讓與被告丁○○○，並已以中壢頂壢郵局（中壢20
    支局）第283 號存證信函通知原告此該債權讓與之事實，被
    告丁○○○乃持前開拍賣抵押物裁定，聲請系爭執行事件拍
    賣前開抵押標的物。是被告丁○○○對原告確實有系爭借款
    債權存在。
  (二)依被告丁○○○與原告於95年2 月20日簽訂之不動產買賣契
    約書所示，若黃永俊未曾交付系爭借款予原告，原告豈會同
    意以系爭借款充作土地買賣價金，並於前開買賣契約書之繳
    款備忘錄欄載明已收受繳款金額150 萬元並簽章之，餘尾款
    150 萬元，雖未於契約上載明俟將來完稅過戶後給付，但實
    則因原告早已收訖，黃永俊無須再為給付，此情亦經代書丙○○在場見證聽聞屬實，足證原告應已收受系爭借款無訛。
  (三)若謂原告確有因遭被告與黃永俊等人詐騙，始簽發系爭本票
    及設定系爭抵押權之事實為真，則何以原告在尚未確定所欠
    銀行債務是否清償前，即簽立系爭本票及前開債務證書，並
    將辦理抵押權設定所需之印鑑證明及相關文件交予黃永俊，
    此舉豈非更有違常理。又原告自承其自95年5、6月間起已遭
    債權人聲請法院強制執行扣薪3分之1迄今，衡情常理，若原
    告發現所欠債務未因清償而繼續遭法院強制執行扣薪處分，
    必然會提出法律上救濟，然原告始終未予理會，豈非可疑。
    再黃永俊曾於96年7 月間以電話詢問原告上情，原告亦自承
    系爭借款其確實已收訖等語，此有雙方對話之錄音光碟及錄
    音譯文在卷可稽，足見原告為擔保系爭借款債權所簽發之本
    票及抵押權設定之法律行為，均為合法有效等情，資為置辯
    ，並聲明：1.駁回原告之訴。2.如受不利判決，願供擔保，
    請准宣告免為假執行。
三、被告甲○○雖未於最後言詞辯論期日到場，惟據其以前所為
    之陳述略以：伊只是借名登記之人，伊前配偶黃永俊與原告
    間有無借貸關係，伊不清楚等情置辯，並聲明：駁回原告之
    訴。
四、本件原告起訴主張：其於95年1 月12日簽發系爭本票予黃永
    俊，並於95年1 月20日提供其所共有系爭土地，設定最高限
    額4 00萬元之抵押權予被告甲○○（即黃永俊之前配偶），
    被告甲○○復將前開抵押權讓與被告丁○○○（即黃永俊之
    母），並於96年2 月14日辦理最高限額400 萬元之抵押權登
    記完畢，嗣被告丁○○○再執本院95年度拍字第768 號拍賣
    抵押物裁定，聲請系爭執行事件拍賣前開抵押標的物在案之
    情，為被告所不爭執，並有原告提出之系爭本票、土地登記
    申請書、系爭土地登記謄本為證，原告此部分之主張堪信為
    真實。
五、原告主張：其並未取得借款，被告亦未代償原告之銀行債務
    作為借款之交付，兩造間消費借貸契約不成立，其交付系爭
    本票及設定系爭抵押權係遭詐欺之情。然為被告丁○○○所
    否認，並提出債務證明書為證。經查：原告確有向被告之子
    黃永俊借款300 萬元，並簽立系爭本票及設定系爭抵押權，
    有被告提出之原告簽立之債務證明書為證，核與證人即代書
    丙○○到庭證述相符，是被告之抗辯應可採信。此外原告復
    無法舉證證明其受詐欺之情，是原告此部分之主張不足採信
    。
六、綜上所述，本件被告對原告有300 萬元之債權，從而，原告
    基於侵權行為、不當得利及所有物返還請求權之法律關係，
    請求判決1.本院96年度執字第9602號拍賣抵押物強制執行事
    件就被告所為之強制執行程序應予撤銷。2.被告丁○○○應
    將原告所有坐落桃園縣楊梅鎮○○段第179 、180 、182 、
    183 、184 地號土地，設定權利範圍均為12分之1 ，經桃園
    縣楊梅地政事務所以96年楊地字第015710號收件，於96年2
    月14日登記，存續期間自95年1 月19日至95年4 月12日，權
    利價值最高限額400 萬元之抵押權登記予以塗銷。3.被告甲○○應將原告所有坐落桃園縣楊梅鎮○○段第179 、180 、
    182 、183 、184 地號土地，設定權利範圍均為12分之1 ，
    經桃園縣楊梅地政事務所以95年楊地字第014880號收件，於
    95年1 月23日登記，存續期間自95年1 月19日至95年4 月12
    日，權利價值最高限額400 萬元之抵押權登記予以塗銷。4.
    確認被告持有原告於95年1 月12日所簽發、到期日為95年4
    月12日、票面金額300 萬元、票據號碼TH000000 0號之本票
    票據權利不存在，並應將本票返還予原告，為無理由，應予
    駁回。原告既受敗訴之判決，其假執行之聲請即失所附麗，
    應併予駁回。
七、本件事證已臻明確，兩造其餘攻擊防禦方法及其他未經援用
    之證據，經斟酌尚無礙於本院前述之認定，無一一論究之必
    要。
八、據上論結：本件原告之訴為無理由，依民事訴訟法第385 條
    第1 項前段、第78條，判決如主文。
中    華    民    國    97    年    11    月    11    日
                  民事第一庭    法  官  吳爭奇
以上正本係照原本作成。
如對本判決上訴，須於判決送達後20日內向本院提出上訴狀。
中    華    民    國    97    年    11    月    11    日
                                書記官  梁麗雲


司法院資訊處製作；財團法人民間司法改革基金會備份。
